【裁判字號】    97,上訴,2133
【裁判日期】    970918
【裁判案由】    商業會計法等
【裁判全文】
臺灣高等法院刑事判決                97年度上訴字第2133號
上  訴  人
即  被  告  甲○○
上列上訴人因商業會計法等案件，不服臺灣臺北地方法院96年度
重訴字第121 號，中華民國97年4 月18日第一審判決（起訴案號
：臺灣臺北地方法院檢察署96年度偵字第7264號），提起上訴，
本院判決如下：
    主  文
上訴駁回。
    事  實
一、甲○○應自稱洪華欽之成年男子之邀，擔任址設台北市中正
    區○○○路七十號四樓之四之年新國際有限公司（下稱年新
    公司）之負責人，竟提供其身分證件予洪華欽，登記為年新
    公司董事，執行業務並代表年新公司（期間為九十三年十月
    五日至九十三年十一月二十五日），為商業會計法規範之商
    業負責人。其明知年新公司並無銷貨之事實，與洪華欽間共
    同基於填製不實會計憑證及幫助他人逃漏稅捐之概括犯意聯
    絡，連續於如附表所示之時間，多次以明知為不實之事項而
    填製如附表所示統一發票會計憑證，分別交付予如附表所示
    之公司，作為進項憑證，如附表所示之公司依營業稅法規定
    申報營業稅時，持如附表所示之統一發票會計憑證用以申報
    扣抵進項稅額，以此不正當方法幫助如附表所示之公司逃漏
    營業稅額共計新臺幣（以下同）七十三萬零一百九十一元，
    足以生損害於稅捐稽徵機關對於課稅管理之正確性。
二、案經財政部臺北市國稅局移送臺灣臺北地方法院檢察署檢察
    官偵查起訴。
    理  由
一、訊據被告甲○○固承認有將身分證件交予真實姓名、年籍不
    詳、自稱洪華欽之成年男子，並擔任年新公司負責人之事實
    ，惟否認有何違反商業會計法及幫助他人逃漏稅捐之犯行，
    辯稱：我有出資入股年新公司，但是後來覺得公司情況不對
    ，所以就沒有經營，我也沒有看到年新公司的統一發票云云
    。
二、經查：
  (一)被告將其身分證件交予自稱洪華欽之成年男子，於九十三年
    十月五日至九十三年十一月二十五日擔任年新公司之董事，
    年新公司址設臺北市中正區○○○路七十號四樓之四之事實
    ，為被告所是認，且有年新公司案卷影本在卷可證（置於卷
    外），是被告確於上開時間擔任年新公司之董事，執行業務
    並代表年新公司，而屬商業會計法規範之商業負責人，首堪
    認定。
  (二)年新公司實際上並無銷貨事實，卻於如附表所示之時間，開
    立如附表所示之統一發票會計憑證予如附表所示之公司，為
    進項憑證，如附表所示之公司依營業稅法規定申報營業稅時
    ，持如附表所示之統一發票會計憑證用以申報扣抵進項稅額
    ，以此不正當方法幫助如附表所示之公司逃漏如附表所示之
    營業稅額等情，有財政部臺北市國稅局審查三科查緝案件稽
    查報告書、財政部臺北市國稅局中正稽徵所九十六年三月十
    三日財北國稅正營業字第０九六００一九九九三號函及年新
    公司專案申請調檔統一發票查核清單等件在卷可稽（財政部
    臺北市國稅局審查三科查緝案件稽查報告書卷宗參照）。足
    認年新公司之負責人即被告明知該公司與如附表所示之公司
    間並無實際交易，被告與洪華欽間竟共同基於填製不實會計
    憑證及幫助他人逃漏稅捐之概括犯意聯絡，由洪華欽填製如
    附表所示不實之統一發票會計憑證，交予如附表所示之公司
    持之用以申報扣抵進項稅額，而使如附表所示之公司逃漏營
    業稅捐之情甚明。
  (三)被告所辯不足採信之理由：
  (1)被告確實有於如附表所示之時間，擔任年新公司之負責人一
    節，業據被告供承不諱，已如前述。而年新公司亦於被告擔
    任負責人之期間，開立如附表所示之統一發票予如附表所示
    之公司之情，亦詳如前述。被告辯稱並未實際負責年新公司
    之營業，且對於年新公司與如附表所示之公司之間是否確有
    實際營業之情，毫無所悉，詎其竟將身分證件交付予洪華欽
    ，將其登記為年新公司之名義負責人，則其主觀上對於年新
    公司有填製不實會計憑證及幫助他人逃漏稅捐之情應可預見
    ，則其與洪華欽之間確有填製不實會計憑證及幫助他人逃漏
    稅捐之犯意聯絡甚明，被告縱非實際填製如附表所示之統一
    發票會計憑證之人，亦無解於其本件犯行。
  (2)被告雖聲請傳喚證人洪華欽到庭作證，然並未提出證人洪華
    欽之年籍姓名資料，經原審依洪華欽之姓名資料於法務部戶
    役政連結作業系統查詢個人基本資料，發現確有一名五十五
    年次之洪華欽，然該人業於九十四年四月九日死亡，有法務
    部戶役政連結作業系統資料一紙在卷可參，自無從傳喚。
  (四)綜上所述，被告確實與洪華欽有為如事實欄所載之填製不實
    會計憑證及幫助他人逃漏稅捐之犯行，其所為上開辯解，無
    從採信，本件事證明確，被告犯行堪以認定，應依法論科。
三、新舊法之比較：
  (一)商業會計法第七十一條第一款原規定「商業負責人、主辦及
    經辦會計人員或依法受託代他人處理會計事務之人員有左列
    情事之一者，處五年以下有期徒刑、拘役或科或併科新臺幣
    十五萬元以下罰金：一、以明知為不實之事項，而填製會計
    憑證或記入帳冊者。」，嗣該法於九十五年五月二十四日修
    正公布，並自公布日施行，修正後之商業會計法第七十一條
    第一款規定「商業負責人、主辦及經辦會計人員或依法受託
    代他人處理會計事務之人員有下列情事之一者，處五年以下
    有期徒刑、拘役或科或併科新臺幣六十萬元以下罰金：一、
    以明知為不實之事項，而填製會計憑證或記入帳冊。」，比
    較新舊法結果，以修正前之商業會計法第七十一條第一款規
    定對被告為有利，依刑法第二條第一項但書規定，自應適用
    修正前之規定處斷。
  (二)被告行為後，刑法於九十四年一月七日修正，於九十四年二
    月二日公布，並於九十五年七月一日施行。按行為後法律有
    變更者，適用行為時之法律。但行為後之法律有利於行為人
    者，適用最有利於行為人之法律，刑法第二條第一項定有明
    文（刑法第二條係規範行為後法律變更所生新舊法律比較適
    用之準據法，是刑法第二條本身雖經修正，但該條文既屬適
    用法律之準據法，本身尚無比較新舊法之問題，應逕適用裁
    判時之刑法第二條規定以決定適用之刑罰法律）。又比較時
    應就罪刑有關之共犯、未遂犯、想像競合犯、牽連犯、連續
    犯、結合犯，以及累犯加重、自首減輕暨其他法定加減（如
    身分加減）與加減例等一切規定，綜其全部罪刑之結果而為
    比較（最高法院九十五年第八次刑事庭會議決議參照）。
  (1)刑法第二十八條原規定「二人以上共同實施犯罪之行為者，
    皆為正犯」，經修正為「二人以上共同實行犯罪之行為者，
    皆為正犯」，亦即新法共同正犯之範圍已有限縮，排除陰謀
    犯、預備犯之共同正犯，經比較新舊法，修正後刑法第二十
    八條規定未有利於被告（原審認此不生新舊法比較之問題，
    應逕依修正後之刑法第二十八條，論以共同正犯，尚有誤會
    ，應予更正）。
  (2)被告行為時，關於罰金之最低額，修正前刑法第三十三條第
    五款規定：「罰金：（銀元）一元以上。」經依現行法規所
    定貨幣單位折算新臺幣條例第二條規定折算後，上開罰金刑
    之最低數額為新臺幣三元。而修正後刑法第三十三條第五款
    則規定：「罰金：新臺幣一千元以上，以百元計算之」，即
    修正後之罰金刑最低數額，已提高為新臺幣一千元，比較新
    舊法適用結果，此部分以被告行為時之舊法較有利於被告。
  (3)刑法第五十五條後段關於牽連犯規定，修正後刑法第五十五
    條後段業已刪除，如依修正前刑法第五十五條後段，行為人
    犯一罪而方法或結果之行為犯他罪名者，從一重處斷，依新
    刑法規定則分論併罰之。經新舊法比較結果，自以適用修正
    前之刑法第五十五條後段較有利於被告，而應適用修正前該
    條規定。
  (4)刑法第五十六條關於連續犯規定，修正後刑法第五十六條業
    已刪除，如依修正前刑法第五十六條，行為人連續數行為而
    犯同一之罪名者，以一罪論，但得加重其刑至二分之一，依
    新刑法規定則一罪一罰。經新舊法比較結果，自以適用修正
    前之刑法第五十六條較有利於被告，而應適用修正前該條規
    定。
  (5)綜合上述各條文修正前、後之比較，就修正後之罰金最低數
    額，較修正前提高，顯然不利於被告；不論依修正前或修正
    後刑法第二十八條規定均成立共同正犯；另牽連犯、連續犯
    部分，則以修正前之規定有利於被告，揆諸前揭最高法院決
    議所揭示之罪刑綜合比較原則，依刑法第二條第一項前段之
    規定，應整體適用行為時即修正前之規定。
  (三)又刑法有關易科罰金（包括其折算標準）之修正，乃相當於
    科刑規範事項之變更，故如行為後有關易科罰金之規定有所
    變更者，亦應依刑法第二條第一項規定，為新舊法之「從舊
    從輕」比較；且所謂比較新舊法應整體適用，不能割裂適用
    ，乃係指與罪刑有關之本刑而言，並不包括易科罰金在內之
    易刑處分，故事關刑罰執行之易刑處分仍應分別適用最有利
    於行為人之法律（參看最高法院九十六年台上字第二二三三
    號判決）。按修正後之刑法第四十一條第一項前段關於得易
    科罰金之折算標準，由「得以一元以上三元以下折算一日」
    （按：此規定配合修正前罰金罰鍰提高標準條例第二條【現
    已刪除】規定，就其原定數額提高為一百倍折算一日，則最
    高應以銀元三百元折算一日，經折算為新臺幣後，應以新臺
    幣九百元折算為一日），提高為「以新臺幣一千元、二千元
    或三千元折算一日」，並刪除「因身體、教育、職業、家庭
    之關係或其他正當事由，執行顯有困難」之條件。是以修正
    前關於易科罰金之折算標準金額較低，經比較新舊法結果，
    修正前之規定對被告自係較為有利，應依刑法第二條第一項
    前段規定，適用修正前之刑法第四十一條第一項前段規定。
四、按統一發票乃商業會計法第十五條第一款所列之原始憑證，
    屬商業會計憑證之一種，係營業人依營業稅法規定於銷售貨
    物或勞務時，開立並交付予買受人之交易憑證，足以證明會
    計事項之經過，應屬商業會計法所稱之會計憑證。又被告與
    洪華欽明知為不實之事項而填製統一發票會計憑證，並行使
    而持之交付予如附表所示之公司申報營業稅，幫助如附表所
    示之公司逃漏營業稅，被告為年新公司之負責人，對於上揭
    結果，應可預見，核其所為，係犯修正前商業會計法第七十
    一條第一款之商業負責人填製不實會計憑證罪、稅捐稽徵法
    第四十三條第一項之幫助逃漏稅罪。被告與洪華欽間，就上
    開以明知不實事項，而填製會計憑證及幫助納稅義務人以不
    正當方法逃漏稅捐犯行，有犯意聯絡與行為分擔，為共同正
    犯。又被告前後多次填製不實會計憑證、幫助他人逃漏稅捐
    之犯行，均時間緊接，手法相同，各觸犯構成要件相同之罪
    名，顯係基於概括犯意反覆實施，均應依修正前刑法第五十
    六條關於連續犯之規定，論以一罪，並均加重其刑。至被告
    所犯連續填製不實會計憑證罪及連續幫助他人逃漏稅捐二罪
    間，具有方法、目的之牽連關係，應依修正前刑法第五十五
    條關於牽連犯之規定，從一情節較重之商業負責人填製不實
    會計憑證罪論處。
五、原審因依修正前商業會計法第七十一條第一款，稅捐稽徵法
    第四十三條第一項，刑法第二條第一項、第十一條前段、修
    正前第二十八條（經本院更正）、第五十六條、第五十五條
    、第四十一條第一項前段，廢止前罰金罰鍰提高標準條例第
    二條，現行法規所定貨幣單位折算新臺幣條例第二條，中華
    民國九十六年罪犯減刑條例第二條第一項第三款、第七條、
    第九條，審酌被告之品行、智識程度，犯罪之手段、所生危
    害及犯罪後毫無悔意等一切情狀，量處其有期徒刑三月，並
    以被告所犯合於中華民國九十六年罪犯減刑條例之減刑條件
    ，減為有期徒刑一月又十五日，併諭知易科罰金折算之標準
    ，其認事用法並無違誤，量刑亦稱妥適。被告上訴否認犯行
    ，指摘原判決不當，核無理由，應予駁回。
據上論斷，應依刑事訴訟法第三百六十八條，判決如主文。
本案經檢察官陳大偉到庭執行職務。
中    華    民    國    97    年    9     月    18    日
            刑事第十五庭  審判長法  官  吳昭瑩
                                法  官  蘇隆惠
                                法  官  李正紀
以上正本證明與原本無異。
如不服本判決，應於收受送達後十日內向本院提出上訴書狀，其
未敘述上訴之理由者並得於提起上訴後十日內向本院補提理由書
（均須按他造當事人之人數附繕本）。
                                書記官  鄭信昱
中    華    民    國    97    年    9     月    18    日
附錄：本案論罪科刑法條全文
修正前商業會計法第七十一條
商業負責人、主辦及經辦會計人員或依法受託代他人處理會計事
務之人員有下列情事之一者，處五年以下有期徒刑、拘役或科或
併科新臺幣十五萬元以下罰金：
一、以明知為不實之事項，而填製會計憑證或記入帳冊。
二、故意使應保存之會計憑證、會計帳簿報表滅失毀損。
三、偽造或變造會計憑證、會計帳簿報表內容或毀損其頁數。
四、故意遺漏會計事項不為記錄，致使財務報表發生不實之結果
    。
五、其他利用不正當方法，致使會計事項或財務報表發生不實之
    結果。
稅捐稽徵法第四十三條
教唆或幫助犯第四十一條或第四十二條之罪者，處三年以下有期
徒刑、拘役或科新臺幣六萬元以下罰金。
稅務人員、執行業務之律師、會計師或其他合法代理人犯前項之
罪者，加重其刑至二分之一。
稅務稽徵人員違反第三十三條規定者，除觸犯刑法者移送法辦外
，處一萬元以上五萬元以下罰鍰。
附表：
 ┌──┬────┬────┬─────┬──────┬──────┐
 │編號│銷項公司│開立年月│發票字軌號│銷售金額    │逃漏稅額    │
 │    │        │日      │碼        │            │            │
 ├──┼────┼────┼─────┼──────┼──────┤
 │ 一 │廣聯資產│93/10/00│BW00000000│100,000元   │5,000元     │
 │    │管理顧問│        │          │            │            │
 │    │有限公司│        │          │            │            │
 ├──┼────┼────┼─────┼──────┼──────┤
 │ 二 │玉安石材│93/10/00│BW00000000│422,000元   │21,100元    │
 │    │景觀工程│        │          │            │            │
 │    │有限公司│        │          │            │            │
 ├──┼────┼────┼─────┼──────┼──────┤
 │ 三 │同上    │93/10/00│BW00000000│516,500元   │25,825元    │
 ├──┼────┼────┼─────┼──────┼──────┤
 │ 四 │同上    │93/10/00│BW00000000│776,800元   │38,840元    │
 ├──┼────┼────┼─────┼──────┼──────┤
 │ 五 │同上    │93/10/00│BW00000000│284,700元   │14,235元    │
 ├──┼────┼────┼─────┼──────┼──────┤
 │ 六 │澤豐國際│93/10/00│BW00000000│97,234元    │4,862元     │
 │    │有限公司│        │          │            │            │
 ├──┼────┼────┼─────┼──────┼──────┤
 │ 七 │同上    │93/10/00│BW00000000│83,486元    │4,174元     │
 ├──┼────┼────┼─────┼──────┼──────┤
 │ 八 │同上    │93/10/00│BW00000000│118,741元   │5,937元     │
 ├──┼────┼────┼─────┼──────┼──────┤
 │ 九 │同上    │93/10/00│BW00000000│51,143元    │2,557元     │
 ├──┼────┼────┼─────┼──────┼──────┤
 │ 十 │同上    │93/10/00│BW00000000│24,752元    │1,238元     │
 │    │        │        │          │            │            │
 ├──┼────┼────┼─────┼──────┼──────┤
 │十一│同上    │93/10/00│BW00000000│52,087元    │2,604元     │
 ├──┼────┼────┼─────┼──────┼──────┤
 │十二│正儕機械│93/10/00│BW00000000│850,000元   │42,500元    │
 │    │企業有限│        │          │            │            │
 │    │公司    │        │          │            │            │
 ├──┼────┼────┼─────┼──────┼──────┤
 │十三│同上    │93/10/00│BW00000000│3,937,500元 │196,875元   │
 ├──┼────┼────┼─────┼──────┼──────┤
 │十四│同上    │93/10/00│BW00000000│3,125,000元 │156,250元   │
 ├──┼────┼────┼─────┼──────┼──────┤
 │十五│同上    │93/10/00│BW00000000│3,125,000元 │156,250元   │
 ├──┼────┼────┼─────┼──────┼──────┤
 │十六│義淳食品│93/10/00│BW00000000│151,250元   │7,563元     │
 │    │股份有限│        │          │            │            │
 │    │公司    │        │          │            │            │
 ├──┼────┼────┼─────┼──────┼──────┤
 │十七│同上    │93/10/00│BW00000000│90,000元    │4,500元     │
 ├──┼────┼────┼─────┼──────┼──────┤
 │十八│同上    │93/10/00│BW00000000│82,500元    │4,125元     │
 ├──┼────┼────┼─────┼──────┼──────┤
 │十九│同上    │93/10/00│BW00000000│65,000元    │3,250元     │
 ├──┼────┼────┼─────┼──────┼──────┤
 │二十│同上    │93/10/00│BW00000000│75,000元    │3,750元     │
 ├──┼────┼────┼─────┼──────┼──────┤
 │二一│同上    │93/10/00│BW00000000│64,800元    │3,240元     │
 ├──┼────┼────┼─────┼──────┼──────┤
 │二二│同上    │93/10/00│BW00000000│78,000元    │3,900元     │
 ├──┼────┼────┼─────┼──────┼──────┤
 │二三│同上    │93/10/00│BW00000000│168,750元   │8,438元     │
 ├──┼────┼────┼─────┼──────┼──────┤
 │二四│同上    │93/10/00│BW00000000│147,000元   │7,350元     │
 ├──┼────┼────┼─────┼──────┼──────┤
 │二五│同上    │93/10/00│BW00000000│116,550元   │5,828元     │
 ├──┼────┼────┼─────┼──────┼──────┤
 │    │合 計   │        │          │14,603,793元│730,191元   │
 └──┴────┴────┴─────┴──────┴──────┘


司法院資訊處製作；財團法人民間司法改革基金會備份。
